臺灣高等法院民事判決　　　　　　　　99年度上易字第1113號
上　訴　人　彭耀華
被　上訴人　馮鈺琄
　　　　　　甲○○
　　　　　　蔡招治
共　　　同
訴訟代理人　吳奎新律師
複　代理人　陳添信律師
　　　　　　吳盈蓁律師
上列當事人間塗銷所有權移轉登記事件，上訴人對於中華民國99
年9月21日臺灣臺北地方法院99年度訴字第444號第一審判決提起
上訴，並為訴之追加，本院於100年5月31日言詞辯論終結，判決
如下：
    主      文
上訴及追加之訴均駁回。
第二審（含追加之訴）訴訟費用由上訴人負擔。
    事實及理由
壹、程序方面：
一、按於第二審為訴之變更或追加，非經他造同意，不得為之。
    但有民事訴訟法第255條第1項第2款至第6款情形，不在此限
    ，同法第446條第1項定有明文。查上訴人於原審起訴時，係
    依民法第242條、第244條第1、2項、第184條第1項前段、第
    185 條等規定為請求，提起上訴後，追加無因管理之法律關
    係，請求被上訴人蔡招治給付新臺幣(下同)97,195元，及自
    起訴日之翌日〔即(民國)98年4月22日〕起按月給付租金10,
    880 元至清償日止，並以給付月租金之末日給付利息，及按
    月租金應給付末日之翌日給付利息，均自97年7 月24日起至
    清償日止，前二項利息，均按日按年利率5%計算之利息，如
    附件所示；暨請求被上訴人3人賠償損害，給付140,800元，
    及自100年6月1日起算之利息(見本院卷第115-128頁)，核屬
    民事訴訟法第255條第1項第2款「 請求之基礎事實同一」；
    另上訴人於100年5月23日具狀聲明中(一)「被上訴人蔡招治就
    系爭房屋於95年1月12日之贈與行為應撤銷」； (二)被上訴人
    蔡招治就系爭房屋於97年8月4日所為所有權移轉登記應予塗
    銷，「回復登記為被上訴人甲○○名下後」，再登記為被上
    訴人馮鈺琄所有(見本院卷第115頁)，亦屬民事訴訟法第255
    條第1項第2款「請求之基礎事實同一」，依上說明，於法並
    無不合，應予准許。
二、再，不變更訴訟標的，而補充或更正事實上或法律上之陳述
    者，非為訴之變更或追加，民事訴訟法第256 條定有明文，
    該規定依同法第463 條亦為第二審程序所準用。查，上訴人
    於原審起訴時，係請求「被上訴人蔡招治於97年7月24日(登
    記日期97年8月4日)以買賣為原因，就臺北市○○區○○段1
    小段641建號即門牌號碼臺北市○○街○○巷○○號2樓房屋 (下
    稱系爭房屋）之買賣行為，所有權讓與之債權、物權行為應
    撤銷。該撤銷部分，被上訴人蔡招治應塗銷系爭房屋所有權
    移轉登記，回復為被上訴人馮鈺琄所有」（見原審卷第70頁
    、第82頁、第94頁）。嗣提起上訴後，於100年5月23日具狀
    表示其上開聲明為：(一)被上訴人蔡招治就系爭房屋於95年1
    月12日之贈與行為、97年7 月24日買賣原因所為之債權行為
    ，及97年8月4日所有權移轉之物權行為應撤銷。(二)被上訴人
    蔡招治就系爭房屋於97年8月4日所為所有權移轉登記應予塗
    銷，回復登記為被上訴人甲○○名下後，再登記為被上訴人
    馮鈺琄所有後，為原審法院97年度執乙字第66168 號強制執
    行事件之執行標的 (見本院卷第115頁)。其中「登記為被上
    訴人馮鈺琄所有後，為原審法院97年度執乙字第66168 號強
    制執行事件之執行標的」(見本院卷第115頁)， 核其所為係
    不變更訴訟標的而補充或更正事實上或法律上之陳述，依上
    開規定，應予准許，合先敘明。
貳、實體方面：
一、上訴人起訴主張：伊前曾於92年12月17日對被上訴人馮鈺琄
    及訴外人游秀英、馮學源、溤依嵐、馮學圳、馮美女、馮美
    足、馮美鳳、馮伊萍 (下稱馮鈺琄等9人)起訴請求土地所有
    權移轉登記等事件 (下稱前案訴訟)，經本院於97年2月19日
    以96年度重上更(一)字第52號判決命馮鈺琄等9 人應連帶給付
    上訴人22,762,452元，及自93年11月2 日起之法定遲延息，
    最高法院並於97年7月3日以97年度台上字第1431號駁回馮鈺
    琄等9 人之上訴而確定，故伊為被上訴人馮鈺琄之債權人。
    而被上訴人馮鈺琄於94年4 月22日向訴外人徐玲購買系爭房
    屋後，先於95年1 月12日將系爭房屋贈與其子即被上訴人甲
    ○○，復於97年7 月24日以被上訴人甲○○代理人之地位將
    系爭房屋以買賣為原因，移轉登記予被上訴人蔡招治，被上
    訴人間有通謀虛偽意思表示，且有詐害伊債權之行為，被上
    訴人馮鈺琄怠於行使權利，伊自得依民法第242 條，代位被
    上訴人馮鈺琄，行使其權利，且系爭房屋受民事訴訟法第40
    1 條之拘束，伊當有權利請求撤銷被上訴人蔡招治與馮鈺琄
    、甲○○間之買賣行為。另被上訴人之上開行為有害於伊強
    制執行權利之行使，伊得依民法第244 條第1、2項規定，請
    求法院撤銷。被上訴人蔡招治無權為系爭房屋所有權人，卻
    自97年7 月24日起管理系爭房屋，自應就該不法無因管理所
    得之每月房租10,000元轉交予被上訴人馮鈺琄等情，爰先位
    依民法第242條、第244條第1、2項之規定，求為命(1)被上訴
    人蔡招治於97年7月24日(登記日期97年8月4日) 以買賣為原
    因，就系爭房屋之買賣行為，所有權讓與之債權、物權行為
    應撤銷。該撤銷部分，被上訴人蔡招治應塗銷系爭房屋所有
    權移轉登記，回復為被上訴人馮鈺琄所有。(2)被上訴人蔡招
    治自97年7 月24日起就系爭房屋所收租金應返還馮鈺琄之判
    決。另縱認上開理由不成立，被上訴人對伊亦應負共同侵權
    行為損害賠償責任等情，備位依民法第184條第1項前段、第
    185條之規定，求為命被上訴人連帶給付1,020,650元，及自
    97年7月24日起算之法定遲延利息之判決。
二、被上訴人則以：伊等間並無任何通謀虛偽意思表示而為移轉
    系爭房屋之情事，上訴人就其主張伊等間有通謀虛偽意思表
    示，應負舉證責任。又，被上訴人馮鈺琄將系爭房屋贈與甲
    ○○時，上訴人於前案訴訟尚未取得勝訴判決，並無債權存
    在，且上訴人於96年間即知悉被上訴人馮鈺琄將系爭房屋贈
    與甲○○，卻未於1年內起訴，亦已罹於民法第245條之除斥
    期間。此外，被上訴人蔡招治就被上訴人馮鈺琄與上訴人間
    有何糾紛毫無所悉，且系爭房屋之出賣人為被上訴人甲○○
    ，並非被上訴人馮鈺琄，系爭房屋產權清楚，被上訴人蔡招
    治係因訴外人林忠南介紹而購買系爭房屋，並無明知有損害
    於上訴人權利之情形，上訴人之主張均與民法第244條第1、
    2項規定之要件不合等語，資為抗辯。
三、原審判決駁回上訴人之請求，上訴人不服，提起上訴，於本
    院補陳：被上訴人甲○○係被上訴人馮鈺琄之借名登記出名
    人。被上訴人馮鈺琄與甲○○間之贈與行為，乃係通謀虛偽
    意思表示，依民法第87條規定為無效。被上訴人蔡招治知悉
    系爭房屋係馮鈺琄對上訴人之債務，始急忙辦理移轉所有權
    ，該買賣有害於上訴人，上訴人當得依民法第242 條代位馮
    鈺琄，聲請法院依民法第244 條規定，撤銷馮鈺琄代理甲○
    ○與蔡招治訂立之債權、物權移轉契約，塗銷被上訴人蔡招
    治所有權登記，回復登記為被上訴人甲○○所有後，再移轉
    回復為被上訴人馮鈺琄名義，供強制執行。另，被上訴人蔡
    招治明知或可得推知系爭房屋應由上訴人基於債權人為管理
    ，明知該租金管理報酬率很高，未得上訴人允許為管理，該
    項非法之無因管理，實非「管理」，上訴人得向蔡招治依民
    法第174條第1項規定為損害賠償請求。被上訴人蔡招治明知
    系爭房屋要受強制執行，仍為購買，乃藉訴訟程序坐收不法
    租金等利益，屬侵權行為，亦為不當得利，應負損害賠償責
    任。另被上訴人為不法無因管理之管理人，上訴人亦得依民
    法第177條第2項準用第176條第1項規定，請求蔡招治給付不
    法無因管理等費用及其利息。至於上訴人請求償還之費用，
    包括有(1)97年7月24日起至98年4月21日之租金計97,195元，
    及自98年4 月22日起至清償日止按月給付租金10,880元暨利
    息；(2)第一、二審法律諮詢費共8萬元；(3)開庭車資計800元
    ；(4)房屋價格鑑定費1萬元；(5)第二審律師諮詢費3萬元；(6)
    第二審上訴行政事務費2 萬元等語，並為訴之追加，聲明為
    ：(一)原判決廢棄。(二)被上訴人蔡招治就系爭房屋於95年1 月
    12日之贈與行為、97年7 月24日買賣原因所為之債權行為，
    及97年8月4日所有權移轉之物權行為應撤銷。(三)被上訴人蔡
    招治就系爭房屋於97年8月4日所為所有權移轉登記應予塗銷
    ，回復登記為被上訴人甲○○名義後，再登記為被上訴人馮
    鈺琄所有，為原審法院97年度執乙字第66168 號強制執行事
    件之執行標的。(四)被上訴人蔡招治應給付上訴人97,195元，
    並應自起訴日之翌日(即98年4月22日)起按月給付租金10,88
    0 元，至清償日止。以給付月租金之末日給付利息，及按月
    租金應給付末日之翌日給付利息，均自97年7 月24日起至清
    償日止，前二項利息，均按日按年利率5%計算之利息，如附
    件所示。(五)被上訴人3人應給付140,800元，及自100年6月1
    日起至清償日止，按年息5%按日計算之利息。被上訴人馮鈺
    琄、甲○○均負連帶清償責任。被上訴人於本院補陳：上訴
    人依無因管理法律關係，請求伊等給付部分，均為無理由等
    語，並答辯聲明：上訴駁回。
四、兩造不爭執事項：
  (一)系爭房屋原為訴外人徐玲所有，被上訴人馮鈺琄於94年4 月
    22日向徐玲購買系爭房屋後，於95年1 月12日以贈與為原因
    ，將系爭房屋移轉登記予其子即被上訴人甲○○，並於95年
    1月20日辦畢所有權移轉登記。
  (二)上訴人前曾對馮鈺琄等9 人起訴請求土地所有權移轉登記等
    事件，經本院於97年2 月19日以96年度重上更(一)字第52號判
    決命馮鈺琄等9 人應連帶給付上訴人22,762,452元，嗣經最
    高法院於97年7月3日以97年度台上字第1431號駁回馮鈺琄等
    9人之上訴而確定。
  (三)被上訴人甲○○於97年8月4日以買賣為原因，將系爭房屋移
    轉登記予被上訴人蔡招治 (原因發生日期：97年7月24日)。
五、本院96年度重上更(一)字第52號民事確定判決，既判力不及於
    被上訴人甲○○、蔡招治：
  (一)按「民事訴訟法第401條第1項所謂繼受人，包括因法律行為
    而受讓訴訟標的之特定繼承人在內。而所謂訴訟標的，係指
    為確定私權所主張或不認之法律關係，欲法院對之加以裁判
    者而言。至法律關係，乃法律所定為權利主體之人，對於人
    或物所生之權利義務關係。惟所謂對人之關係與所謂對物之
    關係，則異其性質。前者係指依實體法規定為權利主體之人
    ，得請求特定人為特定行為之權利義務關係，此種權利義務
    關係僅存在於特定之債權人與債務人之間，倘以此項對人之
    關係為訴訟標的，必繼受該法律關係中之權利或義務人始足
    當之，同法第254條第1項亦指此項特定繼受人而言。後者則
    指依實體法規定為權利主體之人，基於物權，對於某物得行
    使之權利關係而言，此種權利關係，具有對世效力與直接支
    配物之效力，如離標的物，其權利失所依據，倘以此項對物
    之關係為訴訟標的時，其所謂繼受人凡受讓標的物之人，均
    包括在內。本件訴訟既本於買賣契約請求辦理所有權移轉登
    記，自係以對人之債權關係為其訴訟標的，而訴外人某僅為
    受讓權利標的物之人，並未繼受該債權關係中之權利或義務
    ，原確定判決之效力，自不及於訴外人某。」（最高法院61
    年台再字第186號判例意旨參照）。
  (二)上訴人於前案訴訟係以被上訴人馮鈺琄之被繼承人馮文秀於
    80年11月8 日與上訴人簽立補充買賣協議書，將馮文秀之父
    馮佳崔名下遺產，即坐落台北市○○段○ ○段389、389-1、
    390、390-1、391、557、557-1、558、518、518-1、518-2
    地號等11筆土地所有權應有部分各1/3 ，出售予上訴人，請
    求履行上開買賣契約。又馮文秀因遲未就系爭518、518-2、
    557地號等3筆土地辦理繼承登記，於馮文秀死亡後，馮丙丁
    及馮敏之繼承人反悔，不同意將該3 筆土地移轉登記予上訴
    人，乃係因可歸責於馮文秀之事由，致上訴人受有損害，依
    民法第226條第1項規定，於93年10月20日追加起訴請求連帶
    賠償22,762,452元及加付法定遲延利，經本院96年度重上更
    (一)字第52號民事確定判決，以訴訟標的之土地因給付不能，
    判決被上訴人馮鈺琄及其他馮文秀之繼承人應連帶給付上訴
    人上開金額本息，該訴訟顯係以對人之債之關係為其訴訟標
    的，請求特定人為特定行為之權利義務關係，此種權利義務
    關係僅存在於特定之債權人與債務人之間，本件被上訴人甲
    ○○、蔡招治僅單純受讓系爭房屋之人，並非繼受前案訴訟
    訴訟標的法律關係中之權利或義務人，前案訴訟之確定判決
    之效力自不及於被上訴人甲○○及蔡招治，上訴人主張為既
    判力所及，自屬誤會。
六、上訴人行使（代位行使）撤銷被上訴人蔡招治與馮鈺琄代理
    甲○○間之買賣行為，無理由：
  (一)上訴人前案訴訟係於92年12月17日起訴，業經本院調卷核閱
    屬實（見台灣台北地方法院93年度重訴字第8號卷第4頁），
    而系爭房屋係於訴訟中，由被上訴人馮鈺琄於94年4 月22日
    向訴外人徐玲所購買，有臺北市土地建物異動清冊3 件在卷
    可按（見原審法院98 年度審訴字第3319號卷第35-37頁），
    足證被上訴人馮鈺琄出資購買系爭房屋與上訴人債權存否無
    關。
  (二)另，上開台灣台北地方法院93年度重訴字第8 號於93年12月
    16日係判決駁回上訴人之訴，上訴人提起上訴後，經本院以
    93年度重上字第624號於95年5月23日判決駁回上訴，則被上
    訴人馮鈺琄於95年1 月12月以贈與為原因將系爭房屋無償移
    轉登記與被上訴人甲○○時，其仍認上訴人無債權存在，自
    難認其當時之主觀上有侵害上訴人債權之故意。
  (三)「按民法第244 條第1項、第2項規定之撤銷權，係以保障全
    體債權人之利益為目的，非為確保特定債權而設。88 年5月
    5日修正公布，89年5月5日施行之民法債編，於同條增訂第3
    項，規定債務人之行為僅有害於以給付特定物為標的之債權
    者，不適用前2 項規定，即係明示斯旨。查方○發應繼受並
    履行其母方熊○燕將系爭土地應有部分各二分之一移轉登記
    與被上訴人之義務，惟其於辦妥繼承登記後，先後於88年4
    月3日、7月27日依序以贈與、交換為原因，將529、528地號
    土地移轉登記與知情之上訴人，被上訴人嗣於91年8 月21日
    訴請撤銷是項詐害行為，為原審確定之事實。則上訴人與方
    ○發間之上開行為，僅有害於被上訴人以給付特定物為標的
    之債權，依民法第244條第3項規定，被上訴人自不得依同條
    第1項及第2項規定行使撤銷權」（最高法院94年台上字第64
    5號判決參照）。查：
  債務人所為之無償行為，有害及償權者，依民法第244條第1
    項規定，債權人固得聲請法院撤銷之。惟「前條撤銷權，自
    債權人知有撤銷原因時起，一年間不行使而消滅」（民法第
    245條參照）。查，上訴人係不服本院93年度重上字第624號
    判決，提起上訴後，經最高法院於96年3 月14日以96年度台
    上字485號廢棄發回更審，嗣經本院於97年2月19日以96年度
    重上更(一)字第52號判決被上訴人馮鈺琄及其他馮文秀之繼承
    人應連帶給付上訴人上開金額本息，並經最高法院97年7 月
    14日以97年度台上字1431號民事裁定駁回上訴而告確定，此
    經本院調卷核閱屬實，並有上開判決書在卷可按（見原審法
    院98年度審訴字第3319號卷第8-34頁），則上訴人於被上訴
    人馮鈺琄於95年1 月12月以贈與為原因將系爭房屋無償移轉
    登記與被上訴人甲○○時，已為債權人堪以認定。然上訴人
    於96年間已知悉被上訴人馮鈺琄贈與系爭房屋予被上訴人甲
    ○○，並向被上訴人馮鈺琄請求系爭建物占用土地應支付租
    金，為上訴人所不爭執（見本院卷第84頁），茲上訴人於知
    悉後之1年期間並未起訴行使撤銷權，直至98年4月21日始起
    訴（見原審法院98年度審訴字第3319號第3頁）， 已罹於民
    法第245條規定之1年除斥期間，故上訴人以被上訴人馮鈺琄
    所為贈與系爭房屋予被上訴人甲○○之行為有害及其債權為
    由，請求撤銷即屬無理由。
  債務人所為之有償行為，於行為時明知有損害於債權人之權
    利者，以受益人於受益時亦知其情事者為限，債權人得聲請
    法院撤銷之。債權人依第1 項之規定聲請法院撤銷時，得並
    聲請命受益人或轉得人回復原狀（民法第244條第2項、第4
    項參照）。然債權人行使民法第244條第2項所規定之撤銷訴
    權，以債務人於行為時，明知有損害於債權人之權利，且事
    實上將發生有害於債權人之結果為要件（最高法院67年台上
    字第1564號判例參照）。被上訴人甲○○係00年0 月00日出
    生，有戶籍謄本在卷可按（見原審法院98年度審訴字第3319
    號卷第51-52頁）， 為未成年人，被上訴人馮鈺琄為其法定
    代理人，基於子女之利益，得處分未成年子女無償取得之特
    有財產（民法第1086條第1項、第1087、1088參照）。 系爭
    房屋係由被上訴人馮鈺琄委託證人林忠南出售系爭房屋，林
    忠南始介紹被上訴人蔡招治與被上訴人馮鈺琄商談系爭房屋
    買賣事宜，之後再委託證人邱麗卿代書辦理移轉登記手續，
    有臺北市建成地政事務所99年4月27日北市建地三字第09930
    705700號函及其附件 (土地登記申請書原案影本1份)在卷可
    按（見原審卷第28-41頁）； 並經證人林忠南證稱：97年間
    我在做房地產買賣介紹，蔡招治向甲○○買房子是經過我介
    紹，是馮鈺琄委託我出售。蔡招治是要投資，她想買一間房
    子能收租，馮鈺琄跟我說想賣系爭房子，但不知道能賣多少
    錢，我請她將資料拿過來，我分析給她聽，因為她的房子沒
    有土地，而且面積才十出頭坪，我跟她說大概能賣 3、40萬
    元就不錯了，後來成交實拿20萬元，系爭房屋屋況不會很好
    ，沒有裝潢，地板、牆壁髒髒的，沒有土地，這種房子不曉
    得如何開價，我請買方來看，告訴買方這房子能投資，請他
    跟賣方談，成交價是他們自己談的，蔡招治有包紅包給我，
    賣方沒有給我仲介費，因為當時賣方說房子要賣多少錢要實
    拿，其他費用由買方負擔。代書邱麗卿是我找的，她是我配
    合代書。我介紹蔡招治與馮鈺琄洽談買賣事宜，他們談妥後
    就去找邱麗卿代書辦理，在過戶之前，甲○○並沒有出面接
    洽，證人邱麗卿證稱：房地產買賣契約是我辦理的，契約書
    上由代理人簽名，有代理人的話，應該會有委託書，契約書
    上有個交款紀錄，分2 次，交款紀錄上的收款日期及金額文
    字是我字跡，買賣雙方當面付款，要有這個事實我才會寫，
    契稅、印花稅、代書費是買方負擔等語明確（見原審卷第15
    -20頁）， 按上開證人與兩造間並無仇隙，自無虛偽陳述或
    偏袒一方之必要，所為證言應屬可信。
  上訴人於原審雖提出其委由宏大不動產估價師聯合事務所估
    價之不動產估價報告書，主張系爭房屋價值1,020,650元（
    見該報告書第30頁）。惟系爭房屋並無土地所有權，屋齡已
    30幾年（建築登記日期：67年1月31日，見審訴卷第7頁建物
    登記第二類謄本），依證人林忠南上開證稱：系爭房屋屋況
    不會很好，沒有裝潢，地板、牆壁髒髒的，沒有土地，這種
    房子不曉得如何開價，且要求買受人須負擔一切稅捐及手續
    費等語，其於市場交易本屬不易，成交「實拿20萬」與證人
    林忠南預估「大概能賣3、40萬元就不錯了」， 亦相距不多
    。況估價程序時，估價人員並未進入系爭房屋實地勘察，未
    能了解建物維護保養情況，屋內是否漏水、是否做過輻射屋
    檢測海砂屋檢測、自來水及排水系統是否正常，亦以上訴人
    未告知為由，即為估價（見不動產估價報告書第17頁），且
    係以房屋經濟耐用年數50年扣除屋齡32年（按於67年1 月31
    日辦理登記），尚有18年經濟耐用年數，再依收益報酬率為
    估價，該不動產估價報告書文書之證據力薄弱，不足採信，
    故上開交易價格尚難認與常情有違。
  證人邱麗卿已證稱：交款紀錄上的收款日期及金額文字，是
    我字跡，買賣雙方當面付款，要有這個事實我才會寫等語，
    且有房地產買賣契約書上交款紀錄表在卷可按（見原審法院
    98年度審訴字第3319號卷第87-95頁）， 足以證明確有買賣
    並支付金額。此外，上訴人未舉證證明被上訴人蔡招治於購
    買系爭房屋時，已明知被上訴人馮鈺琄積欠上訴人債務，故
    其主張被上訴人蔡招治未證明資金來源，被上訴人馮鈺琄代
    理被上訴人甲○○處分系爭房屋，是通謀而為虛偽意思表示
    ，買賣契約非真正云云，自無足取。
  按97年間不動產之交易市場萎靡，經濟不佳，為眾所週知之
    事實，系爭建物於66年7月建築完成，67年1月31日辦理登記
    ，97年7 月24日出售予被上訴人蔡招治時，已為30年以上之
    老舊建物，該建物所在之社區空屋率達5%（見宏大不動產估
    價師聯合事務所估價之不動產估價報告書第17頁），復僅有
    建物而無土地所有權，建物與土地所有權未能歸一，有意願
    購買者更形稀少，故本院認買賣雙方洽談後，由買方負責房
    屋交易外其他一切費用，以20萬元為交易價格，尚屬合理。
  (四)綜上，上訴人依民法第244條規定，主張被上訴人蔡招治與
    馮鈺琄代理甲○○間之買賣行為，所有權讓與之債權、物權
    行為應撤銷，請求被上訴人蔡招治塗銷系爭房屋所有權移轉
    登記，並回復所有權移轉登記被上訴人馮鈺琄所有，為原審
    法院97年度執乙字第66168號強制執行事件之執行標的，非
    有理由。
七、被上訴人馮鈺琄、甲○○間之贈與行為有效；亦非借名登記
    關係：
  (一)按，第三人主張表意人與相對人通謀而為虛偽意思表示者，
    該第三人應負舉證之責（最高法院48年台上字第29號判例參
    照）。查被上訴人馮鈺琄既於94年4 月22日即向訴外人徐玲
    所購買，並於95年1 月12月以贈與為原因將系爭房屋無償移
    轉登記與被上訴人甲○○，於為上開行為時，上訴人雖主張
    有債權原因，但是否有債權並未確定，已如前述，苟被上訴
    人馮鈺琄欲規避債務，直接將金錢給付被上訴人甲○○即可
    ，何須於94年4 月22日先向訴外人徐玲購買系爭房屋，再為
    贈與行為，故上訴人主張被上訴人馮鈺娟所為贈與系爭房屋
    予被上訴人甲○○之行為，係為逃避債務，屬通謀而為虛偽
    意思表示，贈與無效云云，自無足取，其行使代位權即屬無
    據。
  (二)按「我國民間有基於特定目的，由當事人僅約定一方將自己
    之財產以他方名義登記，而仍由自己管理、使用、處分，他
    方則允就該財產為出名登記，而為所謂借名登記契約」、「
    主張法律關係存在之當事人，固應就該法律關係發生所須具
    備之特別要件，負舉證之責任，惟此特別要件之具備，須能
    證明間接事實，且該間接事實與要件事實間，依經驗法則及
    論理法則已足推認其因果關係存在」（最高法院98年台上字
    第990號、98年台上字第1048號判決參照）。 查，上訴人並
    未能舉證證明被上訴人馮鈺琄、甲○○間之贈與行為如何於
    判決確定後變更為借名登記關係，其為此主張（見本院卷第
    80頁），同無足取；又，贈與人於贈與約定後，其經濟狀況
    顯有變更，如因贈與致其生計有重大之影響，或妨礙其扶養
    義務之履行者，得拒絕贈與之履行（民法第418 條參照），
    茲被上訴人馮鈺琄、甲○○間之贈與行為既早已完成，且上
    訴人亦未能證明被上訴人馮鈺琄於贈與約定後，有何經濟狀
    況顯有變更，致生計有重大影響之情事，故上訴人主張縱贈
    與行為真正，亦因被上訴人馮鈺琄有窮困抗辯（見本院卷第
    81頁），被上訴人甲○○應返還財產予被上訴人馮鈺娟云云
    ，同無足取。
八、上訴人依侵權行為、不當得利法律關係請求被上訴人蔡招治
    給付就系爭房屋所收租金、費用及賠償給付，均為無理由：
  (一)被上訴人蔡招治基於買賣契約而取得系爭房屋所有權，自有
    權就系爭房屋為使用管理、收益，被上訴人蔡招治取得租金
    ，有法律上原因，自無不當得利之情事，故上訴人依不當得
    利為請求，亦無足取。
  (二)上訴人並未舉證證明被上訴人蔡招治明知被上訴人馮鈺琄代
    理處分系爭房屋，有侵害上訴人債權之情事，且系爭房屋之
    買賣契約既基於當事人之真意為之，被上訴人蔡招治購買系
    爭房屋，自無故意或過失之不法行為，自不成立侵權行為。
    又上訴人亦不能舉證證明被上訴人馮鈺琄代理被上訴人甲○
    ○出售系爭房屋，有侵害其權利之情形，故上訴人主張被上
    訴人共同侵害其權利，應負連帶損害賠償責任，同無足取。
九、上訴人追加依民法第177條第2項準用第176條第1項規定，請
    求被上訴人蔡招治給付不法無因管理所收取之租金等費用及
    其利息，為無理由：
    按無因管理必須管理人有為本人管理事務之意思，即以其管
    理行為所生事實上之利益，歸屬於本人之意思，始能成立（
    民法第172條、最高法院81年台上字第2338號判決參照 ）。
    查，被上訴人蔡招治係基於所有權人及出租人之地位而向承
    租人收取租金，並非基於為他人管理事務之意思，故上訴人
    主張被上訴人蔡招治明知系爭房屋應由其基於債權人地位管
    理，未得伊允許出租他人，屬不法無因管理，致伊受有租金
    損失，應給付所收取之租金等費用及其利息，亦無足取。
十、綜上所述，上訴人先位依民法第242條、第244條第1、2項之
    法律關係，請求：(一)被上訴人蔡招治就系爭房屋於95年1 月
    12日之贈與行為、97年7 月24日買賣原因所為之債權行為，
    及97年8月4日所有權移轉之物權行為應撤銷。(二)被上訴人蔡
    招治就系爭房屋於97年8月4日所為所有權移轉登記應予塗銷
    ，回復登記為被上訴人甲○○名義後，再登記為被上訴人馮
    鈺琄所有，為原審法院97年度執乙字第66168 號強制執行事
    件之執行標的。(三)被上訴人蔡招治應給付上訴人97,195元，
    並應自起訴日之翌日(即98年4月22日)起按月給付租金10,88
    0 元，至清償日止。以給付月租金之末日給付利息，及按月
    租金應給付末日之翌日給付利息，均自97年7 月24日起至清
    償日止，前二項利息，均按日按年利率5%計算之利息，如附
    件所示。(四)被上訴人3人應給付140,800元，及自100年6月1
    日起至清償日止，按年息5%按日計算之利息。被上訴人馮鈺
    琄、甲○○均負連帶清償責任；備位依民法第184條第1項前
    段、第185條之規定，求為命被上訴人連帶給付1,020,650元
    本息，均為無理由。原審為上訴人敗訴之判決，尚無不合，
    上訴人提起上訴，指摘原判決不當，求予廢棄改判，為無理
    由，應駁回其上訴；又上訴人提起上訴後，為訴之追加，其
    請求同無理由，應併予駁回。
十一、兩造其餘之攻擊或防禦方法及未經援用之證據，經本院斟酌
    後，認為均不足以影響本判決之結果，自無逐一詳予論駁之
    必要，併此敘明。
十二、據上論結，本件上訴及追加之訴均為無理由，依民事訴訟法
    第449條第1項、第78條，判決如主文。
中　　華　　民　　國　 100　　年　　6 　　月　　14　　日
                    民事第十五庭
                        審判長法  官  林恩山
                              法  官  陳雅玲
                              法  官  黃國忠
正本係照原本作成。
不得上訴。
中　　華　　民　　國　 100　　年　　6 　　月　　15　　日
　　　　　　　　　　　　　　　書記官  陳明俐
附件：
一、租金﹦10880元×總月數 (按日計算) 〔自97年7月24日起算
    〕–97195元。
二、按每個月應給付法定租金利息﹦(自97年8月23日起算) 每個
    月應給付租金之末日至清償日止之日數×10880元×5%×1/1
    2。
三、按每個月應給付租金之遲延利息﹦(自97年8月24日起算) 每
    個月應給付租金之末日之翌日至清償日止之遲延日數×1088
    0元×5%×1/12。
